最　高　行　政　法　院　判　決
　　　　　　　　　　　　　94年度判字第01346號
上　訴　人　甲○○
被 上訴 人　財政部臺灣省南區國稅局
代　表　人　乙○○
上列當事人間因遺產稅事件，上訴人對於中華民國92年4月29日
高雄高等行政法院91年度訴字第1044號判決，提起上訴。本院判
決如下：
　　主  文
上訴駁回。
上訴審訴訟費用由上訴人負擔。
    理　由
一、上訴人之父王炯燿民國81年5月12日死亡，由王楊蘭英代表
    全體繼承人於82年3月9日申報遺產稅，經被上訴人核定遺產
    總額新臺幣（下同）72,859,235元，遺產淨額37,561,235元
    ，應納遺產稅額11,366,325元，並依遺產及贈與稅法第45條
    之規定處以罰鍰1,212,900元。上訴人不服，申請復查，被
    上訴人以84年1月23日南區國稅法字第84004806號復查決定
    ：「遺產總額維持原核定，罰鍰部分撤銷原處分。」嗣上訴
    人以84年1月13日遺產及贈與稅法修正第10條為由，依稅捐
    稽徵法第28條之規定，申請更正。被上訴人准予更正重核應
    納稅額為3,441,765元，上訴人溢繳稅款9,724,560元，經被
    上訴人扣除上訴人逾期申報應加計利息66,465元後之餘額7,
    858,095元，准予核退。上訴人主張上開核退稅款應加計利
    息一併退還云云，向被上訴人申請核退利息，經被上訴人以
    88年12月3日南區國稅審二字第88086568號函復否准。上訴
    人不服，訴經財政部90年3月8日訴願決定將原處分撤銷，囑
    由原處分機關另為處分。被上訴人重核結果，仍否准所請，
    上訴人遂循序提起行政訴訟。
二、上訴人起訴主張：本件在復查程序期間，稅額尚未確定，適
    遺產及贈與稅法第10條修正公布施行，依該修正規定，對於
    遺產價值之估計及其稅額之核定，應依時價核定，惟被上訴
    人未引用據以核定，所為復查決定難謂無適用法令錯誤之處
    。上訴人依稅捐稽徵法第28條規定申請核退，並無不合。被
    上訴人於核退稅款時，應加計利息一併退還始符憲法保障人
    民權利之本旨。被上訴人否准上訴人加計利息之請求，即於
    法有違，為此，訴請撤銷訴願決定及原處分。被上訴人應就
    已退還稅款7,858,095元，作成自83年10月26日至填發退稅
    支票日（即84年7月19日）為止，按郵政儲金匯業局1年期定
    期存款利率計算之利息之處分。
三、被上訴人則以：本件原核時，依行為時法律規定核定遺產稅
    額並無違誤，嗣因上訴人提起行政救濟，適逢遺產及贈與稅
    法第10條有關遺產及贈與財產價值之計算方式有所修正，且
    對行政救濟中未核課確定之案件亦有其適用，乃依上訴人之
    申請更正稅額並核退稅款，此與稅捐稽徵法第28條規定因適
    用法令錯誤致退還溢繳稅款之情形尚屬有別，並無財政部函
    89年6月3日臺財稅第0890453334號函釋加計利息之適用。另
    上訴人於91年3月21日檢具被繼承人王炯燿81年度地價稅繳
    款書，申請增列被繼承人生前應納未納稅捐並退還溢繳遺產
    稅款乙節，依財政部91年10月16日臺財稅第0910454868號函
    釋，該件遺產稅於82年核定、83年10月26日繳清稅款，其後
    雖因多次更正產生應退及應補稅款，致徵銷明細檔上出現4
    個繳納日期，惟其後多次更正產生應退及應補稅款之原因與
    本次申請退稅之原因無涉，是仍應以原繳納日即83年10月26
    日作為是否逾越稅捐稽徵法第28條5年期限認定之依據，則
    本次申請退稅之日期已逾5年期限，自應予以否准其申請，
    因本件尚在行政救濟中，為免再衍生另一行政救濟案，乃請
    併案審理等語，資為抗辯。
四、原審斟酌全辯論意旨及調查證據結果，以：按「遺產及贈與
    財產價值之計算，以被繼承人死亡時或贈與人贈與時之時價
    為準．．．。但逾期申報、漏報、短報、或隱匿不報者，如
    逾期申報日或查獲日之時價較死亡日或贈與日之時價為高者
    ，以較高者為準。前項所稱時價，土地以公告土地現值或評
    定標準價格為準。．．．」「遺產及贈與財產價值之計算，
    以被繼承人死亡時或贈與人贈與時之時價為準．．．。本條
    修正前發生死亡事實或贈與行為之案件，於本條修正公布生
    效日尚未核課或尚未核課確定者，其估價適用前項規定辦理
    。第1項所稱時價，土地以公告土地現值或評定標準價格為
    準。．．．」84年1月13日修正公布前及修正公布後之遺產
    及贈與稅法第10條分別定有明文。次按「納稅義務人對於因
    適用法令錯誤或計算錯誤溢繳之稅款，得自繳納之日起5年
    內提出具體證明，申請退還。逾期未申請者，不得再行申請
    。」稅捐稽徵法第28條亦有明文。又本院62年判字第96號判
    例略謂：「本件原告56年度營利事業所得稅結算申報，經被
    告官署調查核定後，僅以原料耗用部分申請復查，對於折舊
    部分並無異議，是其就折舊部分，一併提起訴願，自非法之
    所許。」本院75年判字第2063號判例亦謂：「稅捐稽徵機關
    在第一次復查決定作成以前，納稅義務人補提理由，凡與其
    原來敘明之理由有所關連，復足以影響應納稅額之核計者，
    稅捐稽徵機關均應自實體上予以受理審查，併為復查決定。
    」是復查機關在辦理復查案件時，是否僅針對申請復查之事
    項範圍進行調查決定，抑或可就該課稅處分事件整體重新調
    查決定，揆諸上開判例意旨，我國實務上係採爭點主義見解
    ，認為只能針對申請復查事項為調查決定。本件被繼承人王
    炯燿於81年5月12日死亡，上訴人於82年3月9日辦理遺產稅
    申報，前案遺產稅案件原核定查得被繼承人於死亡前即81年
    2月15日向高雄縣岡山信用合作社貸得5,800,000元，其中3,
    800,000元於當日存入上訴人銀行帳戶，原核依據合作社函
    復及活期儲蓄存款收取款憑條有註記轉帳3,800,000元之事
    實，遂認定為被繼承人死亡前3年內對上訴人之贈與（非債
    權），並扣除該筆貸款繼承日前應支付之利息即贈與負擔共
    計157,688元，核定贈與總額為3,642,312元，依行為時遺產
    及贈與稅法第15條規定併計遺產總額課稅，核定遺產總額72
    ,859,235元，應納稅額11,366,325元，因上訴人未將上開贈
    與等遺產據實合併申報，違反遺產及贈與稅法第1條規定，
    依同法第45條規定，處以所漏稅額1倍之罰鍰即1,212,900元
    。上訴人在前案申請復查，係就原遺產稅核定處分及罰鍰處
    分，關於被繼承人死亡前3年內贈與及罰鍰部分不服，其對
    遺產中之土地即岡山鎮○○段69地號等37筆土地原核定價額
    69,155,193元，並無爭議，是依前揭說明，被上訴人就此部
    分，自不得為復查決定。換言之，該部分因上訴人未申請復
    查而告確定。雖被上訴人就上訴人前案申請復查之案件，於
    84年1月20日始為復查決定，而遺產及贈與稅法第10條於84
    年1月13日修正公布係在該復查決定前，並規定本條修正前
    發生死亡事實之案件，於本條修正公布生效日尚未核課確定
    者，其估價亦適用修正後之規定辦理。上訴人嗣於84年5月
    19日申請被上訴人按上開遺產及贈與稅法修正後之規定重新
    核算土地之價值，被上訴人並依修正後之規定更正土地價值
    ，核定遺產中土地價額為45,027,129元，上開更正處分既已
    變動應納稅額，應屬行政處分之部分撤銷，蓋課稅處分既為
    可分之處分，自得為一部分之撤銷，故可另行作成一撤銷處
    分，發函納稅義務人，將減除之部分予以撤銷，則原處分未
    經減除部分仍然存在，並維持其原有效力。然依行政程序法
    第117條前段規定，原處分機關得依職權撤銷者，應以違法
    之行政處分為對象，至合法之行政處分除符合廢止之原因（
    行政程序法第123條規定參照）得予廢止外，自不生撤銷之
    問題。本件被上訴人就原遺產稅核定土地價額部分，依修正
    前之遺產及贈與稅法第10條規定核算，並無違誤，且此部分
    因上訴人未申請復查而告確定，故此部分已不能再依修正後
    之遺產及贈與稅法第10條規定重新核算土地價值，被上訴人
    就已確定之合法課稅處分部分，予以撤銷重新核定，於法自
    有未合。則被上訴人退還上訴人等人遺產稅已屬無據，上訴
    人再依稅捐稽徵法第28條規定請求已退還之稅款應加計利息
    返還，自不足採。綜上所述，上訴人主張上開核退遺產稅款
    應加計利息一併退還，既屬無據，被上訴人予以否准，理由
    雖有不同，結論並無二致，訴願決定予以維持，亦無不合。
    上訴人起訴意旨求為撤銷，並訴請被上訴人應就已退還稅款
    7,858,095元，作成自83年10月26日至填發退稅支票日（即
    84年7月19日）為止，按郵政儲金匯業局1年期定期存款利率
    計算之利息之處分，均無理由等為其判斷之基礎，並說明其
    證據之取捨及未准被上訴人併案審理之理由，而駁回上訴人
    之訴。
五、原判決經核於法無違。上訴意旨猶執陳詞主張：上訴人對本
    件遺產稅案件申請復查，稅額即未確定，則遺產及贈與稅法
    第10條修正規定，對於本件遺產稅事件應有適用等云，洵無
    可採。原判決已審認系爭遺產稅事件無修正後之遺產及贈與
    稅法第10條規定之適用，尚無違反行政程序法第9條規定情
    事。至於遺產及贈與稅法第10條修正前，納稅義務人是否能
    預先就遺產之估價申請復查，與稅捐事件係採爭點主義，系
    爭遺產稅於前開規定修正前，僅被繼承人死亡前3年內贈與
    及罰鍰部分未確定，其餘部分已確定無何關聯。原判決並未
    援引財政部68年3月21日台財稅第31863號函釋，則被上訴人
    援用該函釋否准上訴人加計利息之請求是否不當，與原判決
    結論無影響，自無審究必要。上訴人執此上訴，為無理由，
    應予駁回。
六、依行政訴訟法第255條第1項、第98條第3項前段，判決如主
    文。
中    華    民    國    94    年    8    月    31     日
                  第五庭審判長法  官　高　啟　燦
                              法  官  黃  合  文
                              法  官　蔡　進　田
                              法  官　黃　璽　君
                              法  官　廖　宏　明
以  上  正  本  證  明  與  原  本  無  異
中    華    民    國    94    年    9    月    2      日
　　　　　　　　　　　　　　　書記官　邱　彰　德
